【裁判字號】    91,簡上,93
【裁判日期】    920219
【裁判案由】    拆屋還地
【裁判全文】
臺灣屏東地方法院民事判決    九十一年度簡上字第九三號
    上  訴  人  丙○○
                乙○○
    被 上訴 人  甲○○○
    訴訟代理人  蔡將葳律師
右當事人間請求拆屋還地事件，上訴人對於中華民國九十一年七月十一日本院屏東簡
易庭九十一年度屏簡字第七三號第一審判決提起上訴，本院判決如左：
    主      文
上訴駁回。
第二審訴訟費用由上訴人負擔。
    事      實
甲、上訴人方面：
一、上訴人丙○○部分：
（一）聲明：求為判決：1.原判決廢棄。2.被上訴人在第一審之訴駁回。
（二）陳述：除與原審判決所載相同者，茲予引用外，補稱：
    1.上訴人向林敏雄承租坐落在四○九地號土地上門牌號碼一二八巷一號房屋，並
      在該房屋前方搭建涼棚，以放置上訴人所有車輛。
    2.丈量時未能通知上訴人，致使上訴人損失知的權益，公信力產生懷疑，依照測
      量規定，應通知上訴人及相關人員。
    3.被上訴人竟佔用巷道（即防火巷）圖自己之便，搭起嚴重違建，足以影響上訴
      人等行的安全，同時巷道因該違建變得狹小，而造成車輛時常撞到該違建而產
      生巨大聲響，致使上訴人等產生住的心裏恐懼，再者，若發生火災時，消防車
      無法進入狹小巷道灌救，人民的生命、財產如何得到保障，該違建亦應拆除，
      以符合公平原則。
（三）證據：除援用原審之證據方法外，補提房屋租賃契約書、土地所有權狀、建築
      改良物所有權狀等影本各一件，及照片一件為證。
二、上訴人乙○○部分：
    上訴人未於準備程序期日及言詞辯論期日到場，據其書狀所載陳述及所提證據如
    左：
（一）陳述：除與原審判決所載相同者，茲予引用外，補稱：
    1.據地主李培謙堅稱上訴人所搭建涼棚之地，係由地主提供眾人行走，並非被上
      訴人所持有，而上訴人於民國八十九年八月間搭建涼棚之際，被上訴人並未表
      示異議，為何於一年多後始請求拆除之，有違常理，請求傳訊李培謙。
    2.測量土地時，未通知上訴人，於法不合，且被上訴人竟在三八二地號土地後方
      巷道搭建違建，有礙交通，該違建亦應拆除，以示公允。
（二）證據：除援用原審之證據方法外，補提房屋租賃契約書及使用執照影本各一件
      為證，並請求訊問李培謙。
乙、被上訴人方面：
一、聲明：如主文所示。
二、陳述：除與原審判決所載相同者，茲予引用外，補稱：
（一）上訴人無權占有系爭土地，已據原審囑託地政機關測量查明在案，縱該部分土
      地現係充作道路之一部分，被上訴人仍保有其所有權，並得行使民法第七百六
      十七條之物上請求權。至被上訴人所有建物有無違建問題，尚與本件無涉。
（二）上訴人所設置鐵皮遮與棚架，雖有設置排水設備，但因其僅鄰被上訴人所有房
      屋之牆壁，致雨水較大時仍直注於該屋牆壁，該屋牆壁已發生漏水、滲水現象
      。
三、證據：除援用原審之證據方法外，補提照片八件為證。
    理      由
一、上訴人乙○○經合法通知，未於言詞辯論期日到場，核無民事訴訟法第三百八十
    六條各款所列情形，爰依被上訴人之聲請，准由其一造辯論而為判決。
二、被上訴人起訴主張：坐落屏東市○○段○○段三八二地號土地（下稱系爭土地）
    ，及其上建號七三七號即門牌號碼屏東市○○路一三六巷二○號房屋（下稱系爭
    房屋），為被上訴人及訴外人唐琦敏所共有，而上訴人二人並無任何使用系爭土
    地之正當權源，竟為其停車及置物便利而合資在其承租房屋前方空地即系爭土地
    上占用如原審判決附圖所示Ｂ部分，面積一平方公尺搭建棚架，不僅使雨水直注
    系爭房屋之牆壁，亦因該棚架緊臨系爭房屋，致使原告無法就房屋牆壁滲、漏水
    問題順利施工修復，為此訴請被告拆除上開棚架，並將該部分土地返還與被上訴
    人及全體共有人等語。而上訴人則以：(一)上訴人丙○○向林敏雄承租坐落在四○
    九地號土地上門牌號碼一二八巷一號房屋，並在該房屋前方搭建涼棚，以放置上
    訴人丙○○所有車輛，且據地主李培謙堅稱上訴人搭建涼棚之地，係由地主提供
    眾人行走，並非被上訴人所持有，上訴人於八十九年八月間搭建涼棚之際，被上
    訴人並未表示異議，為何於一年多後始請求拆除之，有違常理。(二)測量時未能通
    知上訴人，致使上訴人損失知的權益，公信力產生懷疑，而被上訴人搭建違建而
    佔用系爭土地後方防火巷道搭，足以影響上訴人等行的安全，同時巷道因該違建
    變得狹小，而造成車輛時常撞到該違建而產生巨大聲響，致使上訴人等產生住的
    心裏恐懼，再者，若發生火災時，消防車無法進入狹小巷道灌救，人民的生命、
    財產如何得到保障，該違建亦應拆除，以符合公平原則等語，資為抗辯。
三、被上訴人主張：坐落屏東市○○段○○段三八二地號土地（下稱系爭土地）為被
    上訴人及訴外人唐琦敏所共有，其應有部分各為二分之一，而上訴人在系爭土地
    上如原審判決附圖所示Ｂ部分（面積一平方公尺）搭建棚架（下稱系爭棚架）等
    情，業據被上訴人提出與所述相符土地記謄本及照片為證，並經原審於九十一年
    五月十三日至現場勘驗明確，及囑託屏東地政事務所派員實施測量，此有勘驗筆
    錄及土地複丈成果圖附在原審卷內可稽，尚堪信為真實。至上訴人辯稱：測量時
    未通知上訴人云云，查原審分別向上訴人二人寄送履勘通知書並均經上訴人乙○
    ○於九十一年四月十二日親自收受，且上訴人丙○○於原審出具委任書委任上訴
    人乙○○為其訴訟代理人等情，此有原審卷附委任書及送達證書可稽，足認原審
    就前往現場勘驗一事，已合法通知上訴人。又上訴人所提房屋租賃契約書、土地
    所有權狀、建築改良物所有權狀、使用執照，僅記載上訴人二人分別向訴外人林
    敏雄承租坐落屏東市○○段○○段四○九地號土地上屏東市○○路一二八巷一號
    房屋，及向訴外人李培謙承租坐落屏東市○○段一五一地號土地上屏東市○○路
    一二八巷二號房屋等情，尚難據此逕認上訴人對系爭土地具有合法使用權源。
四、按所有人對於無權占有或侵奪其所有物者，得請求返還之。對於妨害其所有權者
    ，得請求除去之。有妨害其所有權之虞者，得請求防止之，民法第七百六十七條
    定有明文。復按私有土地供公眾通行已歷數十年，已成道路，在公法上雖應認有
    公用地役關係存在，其所有權之行使應受限制。惟該土地既未經徵收，仍為私人
    保留，則土地所有權人仍保有其所有權能，對於無權占有其土地者，仍得行使民
    法第七百六十七條之物上請求權，請求無權占有者返還土地，最高法院八十四年
    度台上字第二一五三號判決意旨參照。查上訴人在系爭土地上搭建系爭棚架而占
    有之事實已如前述，系爭棚架所占有土地縱屬供公眾通行道路之一部分，上訴人
    亦僅得加以通行並不得搭建系爭棚架以為占有，且系爭土地迄今仍為被上訴人與
    訴外人唐琦敏所共有而保有所有權能，被上訴人自得依民法第七百六十七及第八
    百二十一條規定，請求上訴人拆除系爭棚架並將土地返還被上訴人及全體共有人
    。從而，被上訴人請求請求上訴人拆除系爭棚架並將土地返還被上訴人及全體共
    有人，於法尚無不合，應予准許。而上訴人辯稱：地主李培謙堅稱上訴人所搭建
    涼棚之地，係由地主提供眾人行走，並非被上訴人所持有云云，尚非可取。至上
    訴人乙○○請求訊問李培謙，無非欲證明系爭土地之所有權人非被上訴人云云，
    已無調查之必要，併此敘明。又上訴人辯稱：被上訴人搭建違建而佔用系爭土地
    後方防火巷道搭，足以影響上訴人等行的安全，同時巷道因該違建變得狹小，而
    造成車輛時常撞到該違建而產生巨大聲響，致使上訴人等產生住的心裏恐懼，再
    者，若發生火災時，消防車無法進入狹小巷道灌救，人民的生命、財產如何得到
    保障，該違建亦應拆除，以符合公平原則云云，尚與本件無涉，併此敘明。
五、從而，原審判命上訴人應將坐落系爭土地上如原審判決附圖所示Ｂ部分（面積一
    平方公尺）之棚架拆除，並將該部分系爭土地返還被上訴人及全體共有人，於法
    並無不合，上訴意旨指摘原判決不當，求予廢棄改判，為無理由，應予駁回。
據上論結，本件上訴為無理由，依民事訴訟法第四百三十六條之一第三項、第四百六
六十三條、第三百八十五條第一項前段、第四百四十九條第一項、第七十八條、第八
十五條第一項前段，判決如主文。
中      華      民      國     九十二     年      二      月    十九    日
                                  臺灣屏東地方法院民事第二庭
~B審判長法官  阮世賢
~B法      官  王炳人
~B法      官  賴秀雯
右為正本，係照原本作成。
本判決不得上訴。
~B法院書記官  滕一珍
中      華      民      國     九十二     年      二      月     十九    日


司法院資訊處製作；財團法人民間司法改革基金會備份。
